【裁判字號】    96,易,595
【裁判日期】    970131
【裁判案由】    侵占等
【裁判全文】
臺灣基隆地方法院刑事判決               96年度易字第595號
公  訴  人  臺灣基隆方法院檢察署檢察官
被      告  甲○○
上列被告因侵占等案件，經檢察官提起公訴（95年度偵字第4687
號、96年度偵緝字第490 號），於本院準備程序進行中，被告就
被訴事實為有罪之陳述，本院合議庭乃裁定由受命法官獨任依簡
式審判程序進行審理，並判決如下：
    主  文
甲○○意圖為自己不法之所有，而侵占自己持有他人之物，處有
期徒刑肆月，如易科罰金，以銀元佰元即新臺幣玖佰元折算壹
日，減為有期徒刑貳月，如易科罰金，以銀元佰元即新臺幣玖
佰元折算壹日；又幫助意圖為自己不法之所有，以詐術使人將本
人之物交付，處有期徒刑月，如易科罰金，以新臺幣壹仟元折
算壹日，減為有期徒刑壹月又拾伍日，如易科罰金，以新臺幣壹
仟元折算壹日。應執行有期徒刑貳月，如易科罰金，以銀元佰
元即新臺幣玖佰元折算壹日，緩刑貳年。
    事實及理由
一、犯罪事實：
    本件除證據部分補充「被告甲○○於本院審理中之自白」外
    ，其餘犯罪事實、證據，均引用起訴書（如附件）之記載。
二、程序事項：
    查本件被告甲○○所犯者非為死刑、無期徒刑、最輕本刑為
    3 年以上有期徒刑之罪或高等法院管轄第一審案件，其於準
    備程序進行中，先就被訴事實為有罪之陳述，經告知其簡式
    審判程序之旨，並聽取公訴人、被告之意見後，本院業已依
    刑事訴訟法第273條之1第1 項之規定，裁定由受命法官獨任
    以簡式審判程序進行本案之審理。
三、論罪科刑：
  (一)核被告所為如起訴書所載犯罪事實一 部分，係犯刑法第337
    條第1項之侵占罪。又被告所為如起訴書所載犯罪事實二 部
    分，係犯刑法第30條、第339條第1項之幫助詐欺罪。被告幫
    助他人詐欺罪名部分，應依刑法第30條第2 項之規定，按正
    犯之刑減輕之。又被告所犯上開二罪間，犯意各別、行為互
    殊，應予分論併罰。
  (二)被告為如起訴書事實欄一所載之行為後，刑法業已於94年2
    月2日修正，95年7月1日起正式施行。刑法第337條第1 項之
    法文雖未修正，惟其法定本刑均定有罰金刑，而刑法第33條
    第5 款規定罰金之最低數額業於上述日期修正公布及施行，
    自應為新舊法之比較。茲依舊法第33條第5 款規定：「罰金
    ：1 元以上」，並依現行法規所定貨幣單位折算新臺幣條例
    第2 條「現行法規所定金額之貨幣單位為圓、銀元或元者，
    以新臺幣元之3 倍折算之」之規定而為換算，舊法法定罰金
    刑之最低數額為銀元1元即新臺幣3元；惟依新法第33條第5
    款規定：「罰金：新臺幣1 千元以上，以百元計算之」，新
    法法定罰金刑之最低數額則為新臺幣1 千元。故比較結果，
    新法第33條第5款規定，並未有利於被告，依新法第2條第1
    項規定，自應依舊法第33條第5款，以銀元1 元即新臺幣3元
    為本件上述罪名罰金刑之法定最低數額。又刑法第41條第1
    項易科罰金之規定，修正前規定「得以1元以上3元以下折算
    1日」，依廢止前罰金罰鍰提高標準條例第2條前段規定，就
    其原定數額提高為1百倍折算1日，經折算為新臺幣，應以新
    臺幣9元折算1日；修正後則規定「得以新臺幣1千元、2千元
    或3千元折算1日」，自以修正前規定有利於被告。又修正前
    41條第2 項規定：併合處罰之數罪，均有前項（得易科罰金
    ）情形，其應執行之刑逾6 個月者亦同；修正後則規定：前
    項規定於數罪併罰，其應執行之刑未逾6 個月者，亦適用之
    。本件被告所犯侵占及詐欺二罪定執行刑後之結果尚未逾6
    個月，依修正、前後之規定，均仍可易科罰金，自應逕行適
    用現行有效之刑法規定。又被告係於裁判確定前犯數罪，依
    刑法第51條定執行刑時，「裁判確定前犯數罪，其中一罪在
    新法施行前者，亦同（即亦應為新舊法比較）。」最高法院
    95年5月23日第8次刑事庭會議決議可資參照。修正前刑法第
    51條第5 款規定：「宣告多數有期徒刑者，於各刑中之最長
    期以上，各刑合併之刑期以下，定其刑期。但不得逾20年。
    」修正後則規定不得逾30年。比較結果，修正後刑法並未較
    有利於被告，依刑法第2條第1項前段之規定，仍應依修正前
    刑法，定其應執行刑。
  (三)至被告為如起訴書事實欄二所載之行為，係在刑法新制施行
    以後，核無新舊法比較適用之問題，應逕行適用行為時之刑
    法規定。惟依刑法施行法第1條之1之規定：「中華民國94年
    1月7日刑法修正施行後，刑法分則編所定罰金之貨幣單位為
    新臺幣。94年1月7日刑法修正時，刑法分則編未修正之條文
    定有罰金者，自94年1月7日刑法修正施行後，就其所定數額
    提高為30倍。但72年6月26日至94年1月7 日新增或修正之條
    文，就其所定數額提高為3 倍。」，相關分則法律之罰金刑
    ，自應依上開規定配合調整。據此，刑法第339條第1項規定
    之罰金數額自應提高為30倍，亦即為新臺幣3萬元。
  (四)爰審酌被告其提供詐騙行為人1 本帳戶之行為，雖嚴重影響
    社會秩序，然其係一時失慮始有上開犯行，惡性尚非重大，
    併慮其受詐騙之被害人數、被害人所受之損害，暨已與被害
    人瑞吉發車業有限公司達成民事訴訟上和解，且被害人瑞吉
    發公司之告訴代理人林鎂琁亦到庭表示願意原諒被告，再審
    酌被告之犯罪動機、目的、手段、被告之品行、生活狀況、
    智識程度及被告犯後坦承犯行之態度等一切情狀，分別量處
    如主文所示之刑，並分別依修正前、後刑法第41條第1 項前
    段規定諭知易科罰金之折算標準，及依修正前刑法第51條第
    5款規定定應執行刑，及刑法第41條第2項規定諭知易科罰金
    之折算標準。
  (五)又被告之犯罪時間均係在96 年4月24日以前，經核並無中華
    民國96年罪犯減刑條例第3條所定不予減刑或該條例第5條所
    定不得減刑之情形，均應依該條例第2條第1 項第3款之規定
    予以減刑，並分別依同條例第9條及第10條第1項規定，定其
    應執行刑及諭知易科罰金之折算標準。
  (六)末查被告前此未曾因故意犯罪受有期徒刑以上刑之宣告，有
    臺灣高等法院被告前案紀錄表在卷可憑，且於犯罪後坦承犯
    行，並已與被害人瑞吉發車限公司達成訴訟上和解，堪認其
    因一時短於思慮，致罹刑章，經此刑之偵、審程序，自當知
    所警惕，信無再犯之虞，本院綜核各情，認前開對其所宣告
    之刑，以暫不執行為適當，爰依刑法第74條第1項第1款之規
    定，併予宣告緩刑2年，以啟自新。
據上論斷，應依刑事訴訟法第273條之1第1項、第299條第1 項前
段、第310條之2，刑法第2條第1項、第339條第1項，修正前刑法
第41條第1項前段、刑法第41條第1項、第2項、修正前第51條第5
款、刑法第74第1項第1 款，罰金罰鍰提高標準條例第1條、廢止
前第2條，現行法規所定貨幣單位折算新臺幣條例第2條，刑法施
行法第1條之1，中華民國96年罪犯減刑條例第2條第1項第3 款、
第7條、第9條、第10條第1項，判決如主文。
本案經檢察官乙○○到庭執行職務。
中    華    民    國    97    年    1    月    31    日
                  刑事第三庭法    官  林淑鳳
以上正本證明與原本無異。
如不服本判決應於收受本判決後10日內向本院提出上訴書狀，其
未敘述上訴理由者，並得於提起上訴後10日內向本院補提理由書
狀（均須按他造當事人之人數附繕本）「切勿逕送上級法院」。
中    華    民    國    97    年    2     月    1     日
                            書 記 官  郭廷耀
附錄論罪法條：
中華民國刑法第339條第1項
    意圖為自己或第三人不法之所有，以詐術使人將本人或第三
    人之物交付者，處5年以下有期徒刑、拘役或科或併科1千元
    以下罰金。
臺灣基隆地方法院檢察署檢察官起訴書
                                      95年度偵字第4687號
                                     96年度偵緝字第490號
    被      告  甲○○  男  21歲  民國○○年○○月○○日生
                        住基隆市○○區○○街7之6號
                        國民身分證統一編號：Ｚ000000000號
上列被告因侵占等案件，業經偵查終結，認應提起公訴，茲將犯
罪事實及證據並所犯法條分敘如下：
        犯罪事實
一、甲○○於民國94年3 月31日，向瑞吉發車業有限公司（下稱
    瑞吉發公司）以動產擔保交易附條件買賣之方式，購買山葉
    廠VINO、車牌RA5-962號輕型機車1輛，雙方約定總價金新台
    幣（下同）46710元，自94年5 月10日起，每月10日為1期，
    共分9 期，每期應付款5190元，標的物存放地點為甲○○基
    隆市○○區○○街7之6號住處附近，在價金未付清之前，標
    的物所有權仍屬於出賣人瑞吉發公司所有，買受人僅得依約
    占有使用，未經出賣人同意，不得任意遷移、讓與、移轉、
    變賣、質押、典當或為其他處分。詎甲○○取得上開標的物
    機車之占有後，未繳納任何分期款，並在第一期分期款項屆
    至前，即因財務困窘，無力繳納電話費用及生活支出等由，
    竟萌生不法所有之意圖，而委託友人曾銘維、李友人代為出
    售機車求現。嗣李友人與台北縣汐止市○○路11號「正宇機
    車行」之老闆張健隆洽詢中古機車買賣事宜後，甲○○即攜
    帶行車執照及身分證件，於94年4 月25日，與李友人騎乘該
    機車至「正宇機車行」 ，以19000元之價格，出售予不知情
    之機車行負責人張健隆。張健隆當場先行支付定金15000 元
    予甲○○，甲○○再給付2000元予李友人作為酬謝。翌日，
    張健隆辦妥機車過戶手續後，李友人再至車行取走剩餘尾款
    4000元。甲○○即以此變易持有為所有意思之方式，而侵占
    上開機車。
二、甲○○於售出機車後，旋即入伍服役，於95年10月18日退伍
    後，從年籍不詳之友人「林偉恩」處，得知可出售金融機構
    帳戶牟利；甲○○雖可預見任意提供自己在金融機構開設之
    帳戶（含存摺、提款卡、印鑑、密碼）供他人使用，該他人
    可能以該帳戶作為實施詐欺或恐嚇取財等犯罪之工具，竟因
    缺錢花用，於不違背其本意之情形下，仍基於幫助「林偉恩
    」或其他不特定人詐欺之犯意，於95年12月間某日（95年12
    月21日以前），在其基隆市○○區○○街7-6 號住處附近，
    以1 本帳戶新台幣（下同）6000元之價格，將其於94年11月
    21日，在台灣銀行南港分行所開設之000000000000號帳戶之
    存摺、提款卡、印章，出售並交付給「林偉恩」，再告以所
    設定之密碼。使「林偉恩」或其他不詳姓名年籍之詐騙集團
    份子，得以利用該帳戶，並基於詐欺犯意，於95年12月21日
    下午1時許，以0000000000 號行動電話，撥打給丙○○，佯
    稱為丙○○友人「何慶玲」，對丙○○謊稱因有急用，欲向
    丙○○商借30000 元，並保證一定會還錢，因此使丙○○陷
    於錯誤，誤以為果為其友人「何慶玲」急需借款，乃於同日
    下午1 時19分許，至位於附近之台北市○○街超商內所設自
    動櫃員機，依自稱「何慶玲」之詐騙者所指示，轉帳 30000
    元至甲○○前述台灣銀行南港分行帳戶內。嗣丙○○完成轉
    帳後，於翌日（95年12月22日）晚間9 時許，從同學鄭百峰
    處，問得真正何慶玲之電話，電詢何慶玲後，始悉受騙報警
    。
三、案經瑞吉發車業有限公司告訴及丙○○訴由台北市政府警察
    局南港分局報告台灣士林地方法院檢察署函請台灣高等法院
    檢察署核轉本署偵辦。
        證據並所犯法條
一、證據清單及待證事實
  ┌──────────────────────────────────┐
  │犯罪事實一（侵占）                                                  │
  ├─┬──────────────┬─────────────────┤
  │  │證       據      名       稱│待        證         事         項│
  ├─┼──────────────┼─────────────────┤
  │一│告訴人瑞吉發公司指訴        │被告甲○○侵占證明（被告以附條件買│
  │  │                            │賣分期付款方式，購買機車，分文未繳│
  │  │                            │，即將機車過戶予他人之事實）      │
  ├─┼──────────────┼─────────────────┤
  │二│被告甲○○偵訊供述          │被告所辯矛盾不實，證明被告有侵占意│
  │  │                            │圖及行為（1、被告無力支付分期款， │
  │  │                            │無機車駕照卻購買機車騎用，使用未滿│
  │  │                            │1月即出售並入伍服役；2、被告知悉該│
  │  │                            │車出售予他人，未繳付分期款之事實；│
  │  │                            │3、被告主張機車遭盜賣，卻未曾報警 │
  │  │                            │，或向告訴人陳明之事實）          │
  ├─┼──────────────┼─────────────────┤
  │三│證人張健隆偵訊具結證述      │被告出售機車之證明                │
  ├─┼──────────────┼─────────────────┤
  │四│證人李友人偵訊具結證述      │被告因缺錢繳納電話費用等由，委託伊│
  │  │                            │代尋車行託售，伊與被告一同將機車出│
  │  │                            │售予正宇機車行老闆張健隆，被告給予│
  │  │                            │伊報酬之事實                      │
  ├─┼──────────────┼─────────────────┤
  │五│證人曾銘維偵訊具結證述（95年│證明被告所述不實（所述經過與被告高│
  │  │12月19日）                  │天柱95年11月21日所述情形不符，證明│
  │  │                            │被告所述不實，證明證人曾銘維知悉被│
  │  │                            │告出售機車並於偵訊證述時予以迴護）│
  ├─┼──────────────┼─────────────────┤
  │六│RA5-962號機車買賣合約書影本 │告訴人所有機車已過戶登記與他人之事│
  │  │、車籍資料（機車車籍查詢、機│實                                │
  │  │車車主歷史查詢、汽機車過戶申│                                  │
  │  │請登記書                    │                                  │
  ├─┴──────────────┴─────────────────┤
  │犯罪事實二（詐欺）                                                  │
  ├─┬──────────────┬─────────────────┤
  │一│告訴人丙○○警詢指訴        │其遭詐騙並轉帳30000元至被告甲○○ │
  │  │                            │台灣銀行南港分行帳戶之事實        │
  ├─┼──────────────┼─────────────────┤
  │二│被告甲○○偵訊供述          │其因缺錢花用，將台灣銀行南港分行帳│
  │  │                            │戶及上海銀行松山分行帳戶出售之事實│
  │  │                            │                                  │
  ├─┼──────────────┼─────────────────┤
  │三│中國信託自動櫃員機交易明細表│告訴人丙○○受詐騙，將30000元轉入 │
  │  │影本1紙、被告台灣銀行0000000│被告帳戶之證明                    │
  │  │38287號帳戶光碟櫃歷史明細查 │                                  │
  │  │詢系統                      │                                  │
  └─┴──────────────┴─────────────────┘
二、按被告於侵占犯行後，刑法業於94年1月7日修正，95年7 月
    1日施行，依該新修正施行之刑法第2條第1 項規定：「行為
    後法律有變更者，適用行為時之法律，但行為後之法律有利
    於行為人者，適用最有利於行為人之法律。」此條規定係規
    範行為後法律變更所生新舊法律比較適用之準據法，本身尚
    無新舊法比較之問題，於新法施行後，應一律適用新法第 2
    條第1項之規定，此為「從舊從輕」之比較（最高法院95 年
    度第8次刑事庭會議決議參照 ）；而比較時應就罪刑有關之
    共犯、未遂犯、想像競合犯、牽連犯、連續犯、結合犯，以
    及累犯加重、自首減輕暨其他法定加減原因（如身分加減）
    與加減比例等一切情形，本於統一性及整體性原則，綜其全
    部罪刑之結果而為比較（最高法院24年上字第4634號、29年
    上字第964號判例意旨、95年第8次刑事庭會議決議參照）。
    查比較刑法第335 條規定，於刑法修正前後，無論構成要件
    或法律效果，均無變動，本無法律變更及新舊法比較之可言
    ，惟因新修正之刑法對罰金刑、易科罰金等規定有所修正，
    新法施行後，應依新法第2條第1項之規定適用最有利於行為
    人之法律，比較結果，以舊法對被告較為有利。
三、核被告甲○○所為，就犯罪事實一，係涉犯刑法第335條第1
    項之侵占罪嫌；就犯罪事實二，係涉犯刑法第30 條、第339
    條第1項之幫助詐欺罪嫌。被告所犯2罪間，犯意各別、行為
    互殊，且時隔1年8月，為數罪，請予分論併罰。
四、至瑞吉發公司告訴意旨認被告係涉嫌違反動產擔保交易法第
    38條犯行部分；按犯罪後之法律已廢止其刑罰者，應為不起
    訴處分，刑事訴訟法第252條第4款定有明文；查立法院於96
    年6 月14日三讀通過修正動產擔保交易法，將該法第38條至
    第40條有關刑事罰則部分之條文刪除，並經總統於96年7 月
    11日公布，同年月13日生效施行。是修正後之現行動產擔保
    交易法，對於違反規定者，並無刑罰之規定，自屬犯罪後之
    法律已廢止其刑罰。然被告以一個處分（出售）附條件賣賣
    標的物機車之行為，同時觸犯動產擔保交易法第38條及刑法
    第335條第1項之罪，為一行為觸犯數罪名之想像競合犯，爰
    不另為不起訴處分，併此敘明。
五、依刑事訴訟法第251條第1項提起公訴。
    此    致
台灣基隆地方法院
中    華    民    國    96    年    9     月    3     日
                              檢察官  李  辛  茹
本件正本證明與原本無異
中    華    民    國    96    年    9     月    10    日
                              書記官  何  淑  貞
附錄所犯法條：
中華民國刑法第335條第1項
    意圖為自己或第三人不法之所有，而侵占自己持有他人之物
    者，處5年以下有期徒刑、拘役或科或併科1千元以下罰金。
中華民國刑法第339條第1項
    意圖為自己或第三人不法之所有，以詐術使人將本人或第三
    人之物交付者，處5年以下有期徒刑、拘役或科或併科1千元
    以下罰金。


司法院資訊處製作；財團法人民間司法改革基金會備份。
